ACORDAO-COMPLETO-2436626

ACÓRDÃO 2915/2020 ATA 41/2020 - PLENÁRIO

VISTOS, relatados e discutidos estes autos de monitoramento do Acórdão 2253/2015-TCU-Plenário, com modificações feitas pelo Acórdão 2520/2015-TCU-Plenário, ambos da relatoria do Ministro José Múcio Monteiro, que determinou ao Ministério de Minas e Energia (MME) e à Agência Nacional de Energia Elétrica (Aneel) que introduzissem melhorias necessárias a dar transparência e previsibilidade ao processo de delegação das concessões alcançadas pelo art. 7º da Lei 12.783/2013, bem como à SeinfraElétrica que realizasse fiscalizações periódicas a fim de verificar o efetivo cumprimento, pela Aneel, das medidas de sua competência referentes às hipóteses ensejadoras da extinção de contratos de concessão de distribuição de energia elétrica por motivo de inadimplência quantos às metas de qualidade e às metas econômico-financeiras estabelecidas nos contratos e na regulamentação setorial;
ACORDAM os Ministros do Tribunal de Contas da União, reunidos em Sessão Plenária, ante as razões expostas pelo Relator, em:
9.1. determinar à Aneel, com fundamento no art. 4º, inciso I, da Resolução-TCU 315/2020, bem como no art. 43, inciso I, da Lei 8.443/1992 c/c o art. 250, II, do Regimento Interno do TCU, que:
9.1.1. encaminhe a este Tribunal, no prazo de 90 dias, o cronograma das atividades necessárias ao aprimoramento das normas relacionadas à definição das quotas de energia que permitam maior redução tarifária no âmbito das distribuidoras que possuem mercado próprio anual inferior a 700 GWh (gigawatts-hora) , incluindo a necessária Consulta Pública, a fim de possibilitar que cumpram a Cláusula Sétima, Subcláusula Décima Quarta, dos Contratos de Concessão, especificando prazos e responsáveis por sua realização;
9.1.2. regulamente, no prazo de 180 dias, os controles necessários para verificar periodicamente o cumprimento das disposições contidas nos Contratos de Concessão celebrados com as distribuidoras que possuem mercado próprio anual inferior a 700 GWh (gigawatts-hora) , em especial no tocante à exigência de adquirir energia pelo menor custo efetivo ao consumidor, constante da Cláusula Sétima, Subcláusula Décima Quarta dos referidos ajustes;
9.2. com fundamento no art. 58, IV, da Lei 8.443/92, alertar os responsáveis de que o não atendimento, no prazo fixado, sem causa justificada, à decisão do Tribunal pode ensejar a aplicação de multa;
9.3. encaminhar este Acórdão à Comissão de Minas e Energia da Câmara dos Deputados e ao gabinete do Exmo. Senador Esperidião Amin, informando que a presente deliberação, acompanhada do Relatório e do Voto que a fundamentam, está disponível para a consulta no endereço www.tcu.gov.br/acordaos, além de esclarecer que, caso requerido, o TCU poderá fornecer sem custos as correspondentes cópias, de forma impressa;
9.4. restituir os autos à SeinfraElétrica para o prosseguimento do presente monitoramento.

Monitoramento para verificação do cumprimento de contratos de concessão de energia elétrica pelas distribuidoras de pequeno porte.

Agência Nacional de Energia Elétrica; Centrais Elétricas Brasileiras S.A. - Eletrobras Estabelecimentos Unificados; Empresa de Pesquisa Energética; Ministério de Minas e Energia; Operador Nacional do Sistema Elétrico - ONS.

3. Interessados/Responsáveis: não há.

13.1. Ministros presentes: Ana Arraes (na Presidência), Walton Alencar Rodrigues, Benjamin Zymler, Augusto Nardes, Aroldo Cedraz e Raimundo Carreiro (Relator).
13.2. Ministros-Substitutos presentes: Augusto Sherman Cavalcanti, Marcos Bemquerer Costa e André Luís de Carvalho.

ACORDAO-COMPLETO-2583072

Acórdão 599/2023 - Plenário

ACORDAO-COMPLETO-2481856

Acórdão de Relação 1564/2021 - Plenário

Acórdão de Relação

RAIMUNDO CARREIRO

Adoto, como relatório, a instrução elaborada pelo auditor da Secretaria de Fiscalização de Infraestrutura de Energia Elétrica (SeinfraElétrica) à peça 242, cuja proposta obteve a concordância do Diretor (peça 243) e do Secretário da Unidade (peça 244) :
"INTRODUÇÃO
	Trata-se de análise dos documentos acostados aos autos em decorrência de cumprimento ao despacho constante da peça 206, que determinou à SeinfraElétrica:
a)  A realização de inspeção, em atendimento ao subitem 9.9 do Acórdão 2253/2015-TCU-Plenário, de relatoria do Min. José Múcio, com o objetivo de verificar o cumprimento dos contratos de concessão de distribuição de energia elétrica renovados com base na Lei 12.783/2013; e
b)  A notificação da Aneel para que informasse as medidas adotadas e eventuais desdobramentos, em relação aos Ofícios 279/2019-DIR/ANEEL e 280/2019-DIR/ANEEL.
HISTÓRICO
O aludido despacho decorre do Ofício GSEAMI 1.027/2019, de lavra do Exmo. Senador Esperidião Amin, no qual o parlamentar aduz elementos que caracterizariam descumprimento aos contratos de concessão da Empresa de Força e Luz de Urussanga (EFLUL) e da Empresa Força e Luz João Cesa (EFLJC) , em especial quanto à exigência de adquirir energia pelo menor custo efetivo (peça 205) . 
Em cumprimento à determinação do Ministro-Relator, a SeinfraElétrica diligenciou a Aneel, no dia 25/10/2019, por meio do Ofício 385/2019-TCU/SeinfraElétrica (peça 209) , para que esta encaminhasse informações e documentos, com o objetivo de elucidar a questão, em especial quanto à aquisição de energia elétrica pelas distribuidoras de pequeno porte pelo menor custo efetivo. Ressalta-se que foram solicitadas informações das distribuidoras sem distinção quanto ao regime de exploração, se concessão ou permissão, de modo a estabelecer um quadro geral de contratos e preços que permita comparações com as contratações das demais distribuidoras do Brasil.
No dia 27/11/2019, a Aneel encaminhou as informações constantes da peça 213.
Ao tomar ciência de trabalhos já realizados no âmbito do Tribunal de Contas do Estado de Santa Catarina (TCE-SC) acerca do vencimento das concessões das distribuidoras daquele estado (peça 215) , o Secretário desta Unidade Técnica pronunciou-se pela pertinência de se instar aquele órgão, com o objetivo de colher informações e exames que eventualmente pudessem contribuir no exame específico da eficiência dos serviços de distribuição prestados pelas empresas de distribuição com contratos renovados (peça 216) .
O Ministro-Relator acolheu a proposta desta Unidade Técnica, determinando que fossem provocados a compartilhar informações não só o TCE-SC, mas também o Procon-SC e a Centrais Elétricas de Santa Catarina S.A. (Celesc) (peça 217) . Outrossim, foram oficiados os três órgãos (peças 218, 219 e 220, respectivamente. 
Ademais, o Ministro-Relator decidiu por oficiar diretamente também a Procuradoria-Geral de Justiça do Ministério Público de Santa Catarina (MPSC) , convidando-a a apresentar informações que eventualmente dispusesse sobre o tema (peça 223) .
Ressalta-se que, em 19/2/2020 foi realizada reunião no Gabinete do Ministro-Relator, Raimundo Carreiro, a pedido do Exmo. Senador Esperidião Amin, para tratar da situação declarada pelo parlamentar, em que consumidores de energia elétrica no estado de Santa Catarina atendidos por determinada concessionária de distribuição teriam condições mais favoráveis ao consumo de energia elétrica (em virtude de um valor inferior de tarifa) em comparação a consumidores atendidos por outras distribuidoras com áreas de concessão vizinhas, também localizadas no estado (peça 227) .
Em 11/3/2020, o Ministro-Relator encaminhou à SeinfraElétrica documentação apresentada em seu gabinete pelo Senador Esperidião Amin (peça 227) , a qual foi complementada por meio dos Ofícios GSEAMI 202 (peça 228) e 205/2020 (peça 231) , de mesmo teor, juntados aos autos em 12/3/2020 e 19/3/2020, respectivamente. 
O conjunto de elementos acostados aos autos, incluindo a resposta da Aneel (peça 213) à diligência da SeinfraElétrica, bem como os demais documentos apresentados pelo TCE-SC (peças 215 e 225) , Procon-SC (peça 224) e Celesc (peça 229) são objeto da análise exposta a seguir. Não consta dos autos, até o fim da presente análise, resposta do MPSC ao Ofício do Ministro-Relator.
EXAME TÉCNICO
Trata-se, objetivamente, das diferenças de tarifas de energia elétricas de áreas de concessões de pequeno porte (como anual inferior a 700 GWh) e médio/grande porte, o que pode trazer desajustes sócio-econômicos regionais não equitativos. 
Sabidamente, área de concessões de distribuição pequenas possuem menor ganho de escala geral, importando em custos geralmente maiores do que áreas de concessões de grande porte. Todavia, o tamanho das áreas de concessões de distribuição decorre da evolução geográfico-econômica e política das regiões (Estados e Municípios) , bem como da evolução dos marcos regulatórios setoriais, o que significa dizer que as concessões não possuem atualmente um mercado decorrente puramente de uma análise de máximo ganho de escala e mínimo custo global, apresentando concessionários que atendem unicamente um pequeno município (a exemplo da Chesp em Minaçu-GO e EFLUL, no município de Urussanga-SC) e concessionários que chegam a atendem regiões com mercado equivalente a consumo de países europeus, como por exemplo da Enel São Paulo.
Sobre isso, em 2015, no âmbito do vencimento de uma gama de contratos de concessões de distribuição de energia elétrica, o Poder Concedente teve oportunidade de retomar a discussão sobre a racionalização das áreas de distribuição, tema inclusive discutido no âmbito do TCU por ocasião da apreciação do Acórdão 2253/2015-TCU-Plenário, de relatoria do Min. José Múcio, que aprovou o processo de renovação apresentado pelo MME com fundamento no Decreto 8.461/2015. Tal discussão será retomada mais à frente. 
De acordo com o Despacho-Aneel 1.241/2019 (peça 213, pp. 11-14) , existem, em 2020, 67 distribuidoras classificadas como de pequeno porte, sendo cinquenta permissionárias e dezessete concessionárias.
Sendo assim., embora a questão suscitada pelo Exmo. Senador Esperidião Amin refira-se apenas ao fornecimento de energia elétrica no âmbito do estado de Santa Catarina, o exame desempenhado nesta instrução buscou abranger todas as concessionárias de distribuição com mercado próprio anual inferior a 700 GWh - referidas no presente trabalho como distribuidoras de pequeno porte - que eventualmente possam se enquadrar na mesma situação relatada pelo parlamentar.
Panorama de contratos das concessionárias renovados com base na Lei 12.783/2013 com mercado próprio inferior a 700GWh
No que tange às distribuidoras sob o regime de concessão, os dezessete agentes que possuem mercado próprio inferior a 700GWh são relacionados na Tabela 1.
Tabela 1 - Concessionárias com mercado menor que 700GWh/ano (2019) 

Fonte: (peça 213, p. 2) 
Os Procedimentos de Regulação Tarifária (Proret) 11.1 e as disposições do Decreto 5.163/2004 estabelecem que a energia requerida no âmbito de cada área de concessão relacionada às distribuidoras acima pode ser adquirida por meio dos seguintes institutos:
a)  Contratos de Comercialização de Energia no Ambiente Regulado (CCEARs) , firmados tipicamente entre um determinado agente gerador e múltiplas partes, após a realização dos leilões do Ambiente de Contratação Regulada (ACR) ;
b)  Contratos de Comercialização de Energia com Agente Supridor - CCE500SUP, firmados diretamente com o agente supridor e com tarifa regulada; e/ou
c)  Contratos de Compra e Venda de Energia (CCVE) , firmados com geradoras e comercializadoras, mediante licitação pública promovida pelo agente, ou relativos às respectivas unidades de Geração Distribuída (GD) .
Embora sejam facultadas três alternativas de contratação de energia às distribuidoras em questão, nove das dezessete concessionárias (Sulgipe, ENF, Cocel, Eletrocar, Demei, Hídropan, Cooperaliança, EFLUL e EFLJC) optam por permanecer na condição de suprimento mencionada na alínea "b" acima, como se apresenta na Tabela 2.
Tabela 2 - Composição coTTabela 2 Composição Contratual - Processos Tarifários (2018) . Fonte: (peça 213, p. 5) 
O gráfico a seguir ilustra a predominância da condição de suprimento no portfólio de contratos de cada distribuidora em tela.
Figura 1 - Energia adquirida do agente supridor em relação à totalidade da energia requerida

Fonte: Elaboração própria com base nas informações da peça 213.
Ainda, de acordo com a Aneel, caso optem por migrar para o ambiente de contratação do setor elétrico, abandonando gradualmente a condição de suprimento, as distribuidoras de pequeno porte assumem as seguintes condições (peça 213, p. 9) :
d)  Riscos financeiros significativos relativos à volatilidade nos preços com a influência dos regimes hidrológicos, bem como novas atividades administrativas que fogem ao cotidiano destas empresas;
e)  Custos não suportados pela concessionária de pequeno porte, em especial aqueles relacionados aos Encargos de Energia de Reserva e de Serviços do Sistema (ESS) , Transporte da Energia de Itaipu e os diversos tipos de Risco Hidrológico; e
f)  Cadastramento como agente na CCEE e, consequentemente, no recebimento direto e compulsório de energia de quotas (Itaipu, Angra I e II, e Cotas de Garantia Física - CGFs) , estas sujeitas à variação de preço por influência cambial e risco hidrológico, ainda que o último possa, atualmente, ter suas oscilações de custo mitigadas pela sistemática de bandeiras tarifárias.
No entendimento da Agência, "não há repercussão relevante nos resultados da empresa que se associe ao preço de aquisição de energia, havendo, via de regra, neutralidade destes custos. Assim, a percepção dos agentes quanto aos riscos associados à contratação é mais importante" (peça 213, p. 9) .
Se por um lado o preço de aquisição de energia não repercute nos resultados da empresa, a influência sobre a tarifa é objeto das análises a seguir.
Inicialmente, cumpre mencionar que o tema tem sido tratado por esta Corte desde o ano de 2015, previamente à prorrogação das concessões de distribuição de energia. Naquela época, em consonância com estudos desenvolvidos pela Aneel, a SeinfraElétrica manifestou-se pela necessidade de redefinição do limite espacial de áreas de concessão, de forma a eliminar eventuais ineficiências decorrentes de escala e buscar o paradigma de racionalidade operacional instituído como premissa na Lei 12.783/2013 para as prorrogações (peça 60, p. 50) .
Na ocasião, a Unidade Técnica ressaltou inclusive o caso específico das concessões da região de Santa Catarina, objeto do questionamento do Senador Esperidião Amin, conforme pode-se rememorar daquela instrução.
 Por fim, quanto aos critérios de racionalidade operacional e econômica e de modicidade tarifária, a Aneel apresentou ao MME, em reunião realizada em 26/9/2013, avaliação das distribuidoras (peça 14, p. 224 e 228-262) , apontando a existência de problemas relacionados a deseconomias de escala em concessionárias com menos de 400.000 unidades consumidoras, à exceção da ELETROACRE e da BOA VISTA, que abrangem inteiramente as respectivas unidades federativas (peça 56, p. 1 e 2) .
 Para verificar o impacto das aludidas deseconomias de escala, foram comparadas as tarifas de uso do sistema de distribuição - Parcela B (TUSD Fio B) dessas concessionárias de pequeno porte com as tarifas de áreas maiores de localização próxima. 
 Segundo a Aneel, a TUSD Fio B é o parâmetro correto de comparação, haja vista que os efeitos da escala tendem a afetar apenas a Parcela B da tarifa (peça 56, p. 2) . Essa Parcela é formada pelos custos de operação e manutenção da área de concessão, pela remuneração incidente sobre o capital investido na área e pelo montante relativo à amortização dos investimentos realizados (Quota de Reintegração Regulatória) .
 Conforme demonstrado a seguir, essa comparação evidenciou que as áreas de menor porte possuem tarifas superiores às tarifas das áreas maiores de localização próxima (representadas pelas linhas nos Gráficos a seguir) , em prejuízo da modicidade tarifária para os consumidores das áreas menores.
Gráfico 4 - TUSD Fio B em São Paulo

       Fonte: Nota Técnica 175/2015-SCT-SFE-SFF-SRD-SRM/ANEEL (peça 14, p. 251) .
Gráfico 5 - TUSD Fio B em Santa Catarina

       Fonte: Nota Técnica 175/2015-SCT-SFE-SFF-SRD-SRM/ANEEL (peça 14, p. 251) .
Gráfico 6 - TUSD Fio B no Rio Grande do Sul

       Fonte: Nota Técnica 175/2015-SCT-SFE-SFF-SRD-SRM/ANEEL (peça 14, p. 251) .
 Além disso, as distribuidoras de pequeno porte, segundo o Regulador, teriam dificuldades na implantação de novas tecnologias, como por exemplo o smart grid e os sistemas de teleatendimento, o que torna o custo para atendimento das obrigações regulatórias elevado em relação aos demais custos da concessão.
 Sendo assim, a proposta contida no estudo da Aneel era de, "em função da ausência de racionalidade operacional e econômica, não renovar essas concessões" (peça 14, p. 252) .
 Por outro lado, contrariando os estudos da Aneel, o poder concedente autorizou a prorrogação de todos as concessões alcançadas pelo art. 7º da Lei 12.783/2013. Isso porque o Decreto 8.461/2015 autoriza a realização dessas prorrogações e o § 6º do seu art. 1º definiu que a avaliação de racionalidade operacional e econômica das distribuidoras de pequeno porte deverá considerar os parâmetros técnicos, econômicos e operacionais e a estrutura dos mercados atendidos de concessionárias do mesmo porte e condição. Logo, o Decreto não permite a utilização do critério escala para aferição da racionalidade operacional. Esses aspectos serão analisados em tópico específico desta instrução.
 Embora haja evidências de que concessionárias maiores tenham vantagens de escala, vale registrar que uma comparação exclusiva do preço da TUSD Fio B entre concessionárias de portes diferentes não é suficiente para atestar a existência dessa vantagem de escala. Deve-se levar em consideração a qualidade do serviço prestado, já que investimentos maiores refletem no valor da tarifa praticada. Essa unidade técnica comparou também a qualidade do serviço prestado dessas concessionárias mencionadas no estudo da Aneel e o resultado se encontra no Anexo I desta instrução. Verificou-se a existência de concessionárias de pequena escala com tarifas superiores a sua supridora e qualidade inferior.
A proposta, porém, não foi ratificada pelo Ministro-Relator, que assim fez constar de seu Voto (peça 69, p. 7) :
59. (...) penso que os parâmetros e condições definidos no § 6° do art. 1° do Decreto 8.461/2015, concernente às concessionárias cujos mercados sejam inferiores a 500 GWh/ano, podem ser considerados suficientes para assegurar a racionalidade econômica requerida na legislação. 
60. As informações apresentadas pelo MME dizem que as concessionárias de pequeno porte, em média, prestam serviço de boa qualidade, têm índice de perdas e valor da tarifa satisfatórios, apresentam boa gestão financeira e dependem de um único subsídio, que, no modelo proposto, será retirado à razão de 20% ao ano a partir da prorrogação. 
61. Desse modo, não há óbice, do ponto de vista da racionalidade operacional e econômica, à prorrogação dos contratos dessas pequenas concessionárias.
E por fim, entendeu o Plenário por acatar a proposta do Ministro-Relator, de forma que considerou não haver irregularidade pelo MME em não reavaliar as áreas de concessão de pequeno porte no âmbito daquela renovação de concessão.
Vencida a questão relativa à possibilidade de prorrogação dos contratos das distribuidoras de pequeno porte à época, conforme acolhido pelo Plenário do Tribunal, resta avaliar o cumprimento no tocante à Cláusula Sétima, Subcláusula Décima Quarta, dos Contratos de Concessão, que as obrigam a adquirirem energia pelo menor custo efetivo aos consumidores. Isso porque, os contratos foram renovados nas condições impostas na Lei e regulamentos vigentes à época, com aquiescência deste Tribunal, importando em segurança jurídica quanto ao avençado. Portanto, revisitar tais contratos é defeso, a não ser a partir de uma política estruturada do representante do Poder Concedente, observando em todo caso a segurança jurídica das empresas que renovaram.  
Passando ao exame específico do cumprimento dos novos contratos pelas concessionárias de pequeno porte, faz-se o exame a seguir.
Do cumprimento dos novos contratos de concessão pelas concessionárias de pequeno porte
Inicialmente, é importante destacar que existe uma diferença relevante entre o preço médio da energia contratada mediante suprimento e o preço médio da energia oriunda de outras alternativas (CCEARs, quotas, contratos bilaterais e GD) , ponderados pelas quantidades adquiridas, como apresentado na Tabela 3.
Tabela 3 - Comparativo de preços Suprimento vs. Outras alternativas 

Fonte: Elaboração própria com base nas informações da peça 213.
Tal fato demonstra, por si só, que os contratos de suprimento são mais onerosos do que as demais alternativas disponíveis, o que poderia ensejar em violação das distribuidoras à Cláusula Sétima, Subcláusula Décima Quarta dos seus respectivos contratos de concessão:
A CONCESSIONÁRIA obriga-se a obter a energia elétrica requerida pelos seus consumidores ao menor custo efetivo, dentre as alternativas disponíveis. Na aplicação dos reajustes e revisões previstos nesta Cláusula, serão observados os limites de repasse dos preços livremente negociados na aquisição de energia elétrica, estabelecidos em resolução da Aneel.
Os custos com aquisição de energia por essas distribuidoras - em que pese, conforme já explanado, não apresentarem impactos positivos ou negativos nos resultados das companhias de distribuição - apresentam, por sua vez, correlação moderada com as suas respectivas tarifas, conduzindo a valores mais elevados, como se evidencia no gráfico a seguir.
Figura 2 -Tarifa vs. Custo da energia 

Fonte: Elaboração própria com base nas informações da peça 213.
Vale dizer, portanto, que os custos da energia certamente possuem influência sobre a tarifa cobrada dos consumidores, mas não são determinantes na definição desta. Corrobora esse fato a diferença entre as tarifas médias da ELFSM e da Sulgipe, muito embora o contrato de suprimento existente entre a ELFSM e a Escelsa ser mais oneroso que o celebrado entre a Sulgipe e a Energisa SE, conforme destaca a Tabela 4, em seguida.
Tabela 4 - Comparativo de tarifas e contratos de suprimento da Sulgipe vs. ELFSM 

Fonte: Elaboração própria com base nas informações da peça 213.
Há ainda casos em que concessionárias inteiramente abastecidas por suas supridoras, como é o caso da Cooperaliança, que possui uma tarifa média de R$ 0,56/kWh, cobrarem menos do que outras que se sujeitam integralmente ao mercado, a exemplo da Chesp, com tarifa média de R$ 0,76/kWh.
Isso se deve, entre outros aspectos, ao fato de a parcela com a compra de energia corresponder a apenas cerca de 1/3 dos valores arrecadados mediante tarifa, fazendo com que as demais parcelas tenham representatividade suficiente para impactar o valor final da tarifa, segundo dados divulgados pela Associação Brasileira de Distribuidoras de Energia Elétrica (Abradee) , expostos na Figura 3, a seguir.
Figura 3 - Estrutura de custos da tarifa 
Fonte: Abradee, disponível em: https://www.abradee.org.br/setor-de-distribuicao/tarifas-de-energia/. Acesso em 1/4/2020.
Nesse contexto, os fatores apresentados pela Aneel no parágrafo 20 supra podem tornar a migração da condição de suprimento - ainda que esta, via de regra, mais onerosa - para o mercado de contratações prejudicial para o consumidor, dada a possibilidade de impacto tarifário negativo (aumento de tarifa) . É o caso da alocação de cotas de energia, como exposto a seguir.
Pelas regras vigentes, as distribuidoras que deixarem de ser integralmente supridas devem tornar-se cotistas de energia (itens 8.1 do Submódulo 11.2 e 6.11 do Submódulo 12.6 do Proret) . Ou seja, são alocadas cotas compulsórias de energia a esses agentes, de forma proporcional à representatividade de seu mercado cativo em seu mercado total. Para o cálculo das cotas do ano subsequente, são consideradas as cotas calculadas e publicadas pela Aneel com oito anos de antecedência.
Embora o preço médio das cotas apresente-se também inferior ao dos contratos de suprimento objeto de análise, o recebimento da energia cotizada expõe as distribuidoras a componentes financeiros, como o relativo ao risco hidrológico, bem como a encargos que tornam a dita migração menos atrativa.
Outrossim, a depender do comportamento do mercado cativo da distribuidora, principalmente no caso de redução acentuada do mercado cativo frente ao mercado livre e de aumento de conexões de Geração Distribuída (GD) , a alocação compulsória de cotas pode representar um percentual elevado da energia por ela requerida, reduzindo a margem de negociação nos contratos eventualmente firmados.
Portanto, a decisão de migrar do regime de suprimento para o de mercado, deve se fundamentar em estudos do caso particular de cada distribuidora, considerando, entre outras variáveis, a evolução de seu mercado, o respectivo portfólio de contratos e as despesas a serem assumidas, sob pena de majorar o custo efetivo para os consumidores, ainda que a energia suprida se apresente, em média, mais onerosa que as demais alternativas.
Procedimentos de controle da Aneel sobre a contratação de energia
Em resposta ao Ofício 385/2019-TCU/SeinfraElétrica, a Aneel recorreu à Resolução Normativa (REN) 783/2017, que, sucedendo a REN 323/2008, estabeleceu os critérios e procedimentos para controle dos contratos de comercialização (peça 213, p. 7-8) .
De acordo com a norma, os contratos de energia das distribuidoras se submetem, em suma, aos seguintes controles:
a)  Aprovação: procedimento mais rigoroso, adotado para contratação de GD e para contratações originadas de licitação pública promovida pela distribuidora, envolvendo uma análise e decisão discricionária da Aneel sobre a validade do negócio;
b)  Homologação: ato vinculado, editado sobre a aquisição de energia diretamente do agente supridor, com tarifa regulada, desde que atendidas as regras estabelecidas no Proret e as demais normas vigentes;
c)  Registro: procedimento estabelecido pela Aneel para fins de cadastro de dados relativos aos contratos provenientes de leilões do ACR.
De acordo com a Agência (peça 213, p. 8) :
os agentes envolvidos devem submeter seus respectivos contratos de comercialização de energia à ANEEL, que, conforme o tipo em que for enquadrado, exercerá o procedimento de controle prescrito na norma, sendo certo que, quanto maior o grau de liberdade dos agentes para a elaboração e celebração dos instrumentos contratuais, mais rigoroso será o procedimento de análise e controle ao qual será submetido seu pacto.
Destarte, em relação aos casos que requerem aprovação da Aneel, a necessidade de controle sobre o nível de preços contratados pelas concessionárias de distribuição é notória, por se tratar de ato discricionário da Agência, sendo natural e esperado que a aprovação se fundamente em um exame de comparação entre os preços propostos pelos agentes e os preços que seriam contratados na condição de suprimento.
No tocante à hipótese de registro, essa análise é despicienda, haja vista que os preços contratados se originam diretamente da sistemática de leilões institucionalizada e regulada pela própria Aneel.
A questão mostra-se mais complexa em relação aos casos de homologação, que embora sejam atos vinculados, requerem que o instrumento negocial firmado entre a concessionária de distribuição e seu agente supridor atenda às regras estabelecidas no Proret e as demais normas vigentes, inclusive contratuais.
No que se refere ao atendimento da Cláusula Sétima, Subcláusula Décima Quarta, dos Contratos de Concessão, que obrigam as distribuidoras de pequeno porte a adquirirem energia pelo menor custo efetivo aos consumidores, solicitou-se que a Aneel apresentasse os procedimentos instituídos para garantir o cumprimento da Cláusula Sétima dos contratos de concessão dessas distribuidoras, que as obrigam a adquirir energia ao menor custo efetivo, dentre as alternativas disponíveis (peça 209) .
Sobre a questão, além das informações já apresentadas, a Aneel apenas registra que (peça 213, p. 8) :
não contempla em sua análise procedimento para avaliação de alternativas contratuais, as quais se relacionariam necessariamente a condições prospectivas, em especial a uma disponibilidade de oferta de energia no ambiente de contratação livre, cujo nível de preços não é monitorado pela Agência.
Em outras palavras, a Agência não possui procedimentos de controle que permitam verificar o atendimento da Cláusula Sétima, Subcláusula Décima Quarta dos contratos existentes com as distribuidoras supridas, pois embora tenha a competência de homologar os contratos de energia firmados sob tal modalidade (CCE500SUP) , não faz qualquer análise de eficiência dos custos de energia adquirida por esses agentes de distribuição.
Assiste razão à Aneel, conforme mencionado no tópico anterior, quando afirma que a decisão de migrar do regime de suprimento para o de mercado deve ser avaliada caso a caso, não cabendo, de fato, à Agência providenciar o exame prospectivo necessário para a tomada de decisão de cada distribuidora de pequeno porte, visto tratar-se da esfera de gestão dessas concessionárias.
Por outro lado, uma análise de eficiência sobre os custos das distribuidoras supridas é imposta pelas próprias condições contratuais, as quais, repise-se, devem ser integralmente cumpridas para a validade do ato de homologação. Além disso, o exame de eficiência sobre as distribuidoras de uma forma geral, é premissa a ser observada pela Aneel no exercício de sua competência, conforme consta dos diplomas que estabeleceram seu mandato institucional (Lei 9.427/1996 e Decreto 2.335/1997) .
Nesse contexto, considerando a resposta da Agência no sentido de inexistirem controles específicos para um controle de eficiência sobre os custos de energia assumidos pelas distribuidoras na condição de suprimento, bem como ante a ausência de informações a respeito de eventuais medidas que pudessem estar sendo tomadas sobre o tema, entende-se que a eficácia das disposições contratuais que exigem a aquisição de energia pelo menor custo efetivo aos consumidores depende de determinação específica desta Corte para que a Aneel regulamente a questão.
A propósito, exame de mesma natureza foi realizado pela Aneel em relação aos casos da EFLUL e da EFLJC, levantados pelo Exmo. Senador Espiridião Amin. É o que aponta o entendimento registrado em resposta ao item "c" do Ofício 385/2019-TCU/SeinfraElétrica (peça 209) , tratado a seguir. 
Desdobramentos em relação aos Ofícios 279/2019-DIR/ANEEL e 280/2019-DIR/ANEEL
Em 31/7/2019, por meio dos Ofícios 279 e 280/2019-DIR/ANEEL (peça 205, p. 2-5) , a Agência registrou que várias concessionárias de pequeno porte se mobilizaram para alterar seus contratos de aquisição de energia, de modo a adquirir energia a custos mais módicos, em atendimento da Cláusula Sétima, Subcláusula Décima Quarta, dos respectivos contratos de concessão. Nesse diapasão, convocou os representantes dessas distribuidoras para reunião presencial, com vistas a discussão da matéria.
De acordo com a Aneel, os desdobramentos dos aludidos ofícios "revelaram aspectos com significativo impacto na tomada de decisão destes agentes, até mesmo para uma contratação diversa" (peça 213, p. 10) . Em relação à EFLUL, fez constar cópia do Ofício 134/2019 - EFLUL (peça 213, p. 15-19) , em que a distribuidora apresenta as razões que a impedem de alterar sua modalidade de compra atual.
Segundo a concessionária, os seus parâmetros de mercado aferidos no passado destoam significativamente da sua realidade de mercado atual e futura, em virtude da migração de consumidores ao Ambiente de Contratação Livre (ACL) e do estímulo regulatório à conexão de Geração Distribuída (GD) . Por esse motivo, a alocação de energia compulsória calculada com base nesses parâmetros "alcança exorbitantes níveis de representatividade frente a energia requerida pela concessionária", prejudicando a sua capacidade de gestão contratual em face das pequenas margens de flexibilização no contrato bilateral que viria a ser firmado.
As Figuras 4 e 5 mostram, respectivamente, a evolução do mercado faturado da EFLUL entre 2011 e 2018, indicando a relevante mudança ocorrida entre 2016 e 2018, e a elevada parcela que a energia compulsória representaria no portfólio de energia adquirida pela companhia caso deixasse sua condição de suprida.   
Figura 4 - Mercado faturado da EFLUL

Fonte: peça 213, p. 17.
Figura 5 - Projeção do portfólio de compra da EFLUL
Fonte: peça 213, p. 17. 
Essa elevada proporção de energia compulsória expõe o consumidor a componentes financeiros relacionados ao risco hidrológico, o que somado aos demais encargos associados à alternativa - Encargos de Energia de Reserva (EER) e Encargos de Serviços do Sistema  (ESS) , transporte da energia de Itaipu, entre outros - inviabilizaria a redução da despesa final com compra de energia. Nessas condições, a EFLUL indica que a opção por aquisição em chamada pública poderia ser considerada apenas a partir do ano de 2023.
O problema reside, portanto, na elevada proporção de energia compulsória frente a energia requerida, conforme mencionado no parágrafo 34 supra. Essa desproporcionalidade, no caso da EFLUL e possivelmente de outras distribuidoras de pequeno porte que tiveram alterações substanciais recentes em seus respectivos mercados, resulta diretamente da regra que estabelece o cálculo das cotas com base no mercado aferido com oito anos de antecedência.
Nesse contexto, a Aneel planejava a realização de Consulta Pública para deliberar sobre possíveis aprimoramentos das normas relacionadas à definição das quotas de energia, com previsão de vigência do novo regulamento para o primeiro semestre de 2020 (peça 213, p. 10) . No entanto, de acordo com informações levantadas informalmente junto aos gestores da Agência, com o advento da pandemia de Covid-19, a equipe responsável pelos esforços que seriam empreendidos na revisão do regulamento (Superintendência de Gestão Tarifária - SGT) foi alocada às medidas de contingência destinadas ao socorro financeiro das distribuidoras de energia elétrica, não havendo novo cronograma neste momento, para o tratamento do tema.
Em que pese o atraso na abertura da Consulta Pública, verifica-se que as medidas com o condão de permitir maior redução tarifária no âmbito das distribuidoras de pequeno porte estão em discussão na Agência, motivo pelo qual entende-se desnecessárias providências do TCU a esse respeito.
Informações complementares encaminhadas pelo Exmo. Senador Esperidião Amin e subsídios fornecidos pelo TCE-SC, Procon-SC e Celesc
As informações mencionadas na peça 227, encaminhadas pelo Senador Esperidião Amin, reforçam o entendimento sobre a importância do tema, ou seja, da disfunção tarifária entre áreas de concessões de regiões próximas ou subjacentes. 
Acerca dos trabalhos realizados pelo TCE-SC, por sua vez, em resposta ao Ofício 3/2020-TCU/GAB-MIN-RC (peça 218) , encaminhou relação de três trabalhos desenvolvidos no âmbito do órgão de contas estadual, os processos RLA 16/00302189, RLA 18/00627006 e RLA 12/00409563 (peça 225, p. 1) .
De acordo com o portal do TCE-SC, o processo RLA 16/00302189 possui como assunto a não renovação de concessão de geração de energia elétrica pela Celesc e a posterior reaquisição de usinas hidrelétricas próprias; o processo RLA 18/00627006 trata de análise do cumprimento dos princípios da economicidade, legitimidade e legalidade nos investimentos da Celesc em projetos privados de geração de energia elétrica - PCHs e fontes alternativas; e o processo RLA 12/00409563 refere-se à análise de subsídios concedidos pela Celesc a concessionárias e permissionárias de energia elétrica, especialmente conferido às suas supridas.
Verifica-se, portanto, que à exceção do RLA 12/00409563, os processos levantados não convergem com o tema ora tratado e não oferecem subsídios à análise em curso. No tocante àqueles autos, em específico, as conclusões do TCE-SC foram no sentido de restar violada uma série de dispositivos legais e normativos no processo de regularização da permissão dos serviços de distribuição de energia elétrica por cooperativas e empresas privadas de eletrificação rural, conduzido pela Aneel, motivo pelo qual foi inclusive apresentada representação ao TCU (TC Processo 003.086/2015-1) .
Na análise desta Corte, contudo, a qual foi empreendida pelo Acórdão 6761/2016-TCU-Primeira Câmara, de relatoria do Min. José Múcio, considerou-se improcedente a representação, haja vista inexistirem as irregularidades levantadas pelo TCE-SC, bem como em face da análise pretérita do tema, objeto do já citado Acórdão 2253/2015-TCU-Plenário.
O Procon-SC encaminhou resposta ao Ofício 42/2020-TCU/GAB-MIN-RC (peça 219) , com relatório incluindo todas as reclamações de concessionárias elétricas do Estado de Santa Catarina, acrescentando que notificou a EFLUL para que apresentasse esclarecimentos sobre o preço da sua tarifa, por ser uma das mais elevadas do país (peça 224, p.1) .
As informações apresentadas permitem individualizar as reclamações recebidas naquele órgão de defesa do consumidor acerca dos serviços prestados pela Celesc, pela Cooperativa Aliança (Cooperaliança) e pela Iguaçu Distribuidora de Energia Elétrica (IEnergia) . 
Por meio do Ofício 5/2020-TCU/GAB-MIN-RC (peça 220) , o TCU também convidou a Celesc para a discussão do tema. Em resposta, a concessionária discorre sobre as regras regulatórias aplicáveis às distribuidoras de pequeno porte, em especial quanto à perspectiva de redução dos subsídios existentes para tais agentes, o que, em seu entender, levará tais distribuidoras a apresentarem "dificuldades em manter tarifas módicas aliadas à qualidade na prestação do serviço, a julgar por sua baixa densidade de carga e distanciamento do princípio de economia de escala" (peça 229, p. 3) .
Informa ainda, que mesmo operando com as atuais subvenções tarifárias, "muitas dessas distribuidoras já se encontram em situação desfavorável. Somados os valores pendentes de débitos vencidos dessas empresas supridas, a Celesc D possui em torno de R$ 10 milhões a receber" (peça 229, p. 3) .
A questão regulatória relacionada à racionalidade operacional e, por conseguinte, à sustentabilidade das distribuidoras de pequeno porte em um cenário sem subsídios já foi objeto de tratamento por esta Corte, conforme mencionado no parágrafo 23 supra. 
De todas contribuições vindas aos autos acima mencionadas, verifica-se a importância de uma política tarifária coerente inter e intraregional. Tema esse, que inclusive, por sua relevância, consta do Planejamento do Tribunal do biênio de 2020/2021 para realização de auditoria sistêmica na política tarifária de energia elétrica nacional, a qual tem-se a expectativa de lançar luzes sobre os diversos problemas relacionados à tarifa de energia elétrica no Brasil. Desde já, propõe-se informar ao Senador Esperidião Amin desta inciativa do TCU, a qual será encaminhada após a sua conclusão ao Congresso Nacional.
Por outro lado, para o momento, conforme já examinado, entende-se que a questão da disfunção tarifária entre regiões subjacentes exploradas pelas concessionárias de pequeno porte está  na alçada da Aneel, que deverá melhor regular, dentro dos contornos dos atuais contratos de concessões, as medidas de incentivo para que as concessionárias de pequeno porte venham a proporcionar maior eficiência no processo de compra de energia.
Por óbvio, uma reanálise estrutural dessas concessões poderá ser realizada. No entanto, deverá ter foro no Poder Concedente e respeitar os contratos vigentes, sob pena de causar maiores disfunções setoriais, como insegurança jurídica.
ANÁLISE DOS COMENTÁRIOS DOS GESTORES
Em atendimento ao art. 14 da Resolução-TCU 315/2020, o relatório preliminar desta instrução foi encaminhado à Aneel, em 20/8/2020, para oportunizar a manifestação dos gestores acerca das análises empreendidas (peça 233) .
Na ocasião, além da questão relacionada ao risco assumido pelas distribuidoras supridas ao facultativamente adquirirem energia por outros meios (já exposta neste trabalho) , foram apresentados, em suma, os seguintes argumentos (peça 238) :
d)  " (...) aferir se a distribuidora contratou em Leilões do ACR ao 'menor custo efetivo', como indica a Cláusula Sétima, Subcláusula Décima Quarta dos respectivos contratos de concessão, só seria possível de maneira ex post à efetiva liquidação", haja vista que as incertezas relacionadas ao regime hídrico e ao Preço de Liquidação das Diferenças (PLD) podem tornar a opção pelo leilão mais ou menos onerosa que a condição de suprimento;
e)  tendo em vista as incertezas que envolvem as opções de contratação disponibilizadas às distribuidoras, "não é razoável qualificar, a posteriori, que determinado agente de distribuição não cumpriu a exigência de adquirir energia pelo menor custo efetivo ao consumidor caso, em decorrência de situações de mercado que não estão sob seu controle, a opção de contratação escolhida não se mostre a de menor custo efetivo"; e
f)  é indevido concluir que o preço de aquisição de energia não repercute nos resultados das distribuidoras supridas, pois o submódulo 11.1 do Proret estabelece uma faixa de tolerância da energia anual contratada, sendo o acionista penalizado caso extrapole esses limites (com repasse à modicidade tarifária do agente supridor, a quem incide eventual sobrecontratação) .
Diante dos argumentos apresentados, foram realizados pequenos ajustes de texto, para melhor esclarecer a matéria e a análise empreendida. Não obstante, o teor do encaminhamento originalmente proposto em face do não cumprimento da Cláusula Sétima, Subcláusula Décima Quarta, dos Contratos de Concessão foi mantido, conforme expõe-se a seguir.
A Aneel argumenta pela impossibilidade técnica de aferição da aquisição de energia pelo menor custo efetivo previamente à contratação e por não ser razoável verificar, a posteriori, se a energia contratada pelas aludidas distribuidoras está sendo adquirida pelo menor custo efetivo, como estabelecem os respectivos contratos. 
Ocorre que, ao não empreender controles específicos com o condão de verificar a eficiência das distribuidoras de pequeno porte na aquisição de energia, a Agência se abstém de dar efetividade às disposições contratuais que obrigam esse tipo de análise.
Em que pese se compreenda não ser papel do regulador prospectar preços de mercado em substituição às atividades empresariais dos agentes regulados, não se mostra razoável que a Aneel considere dispensável qualquer controle de eficiência sobre os custos de aquisição de energia das distribuidoras supridas, mormente tendo em vista que lhes é facultado a compra de energia diretamente dos agentes supridores.
Compulsando-se os contratos de concessão em geral, é possível perceber que a obrigatoriedade de adquirir energia pelo menor custo efetivo estende-se também a outros agentes de distribuição. No entanto, a relevância de se haver uma análise sobre a eficiência dos custos de energia se mostra mais clara no caso das distribuidoras de pequeno porte, haja vista que, diferentemente dessas, nos demais casos, o portifólio de contratação é, em regra, via leilões do ACR, em que o incentivo para o menor preço é premissa do próprio procedimento de competição. No caso dos Contratos de Cotas de Garantia Física (CCGF) , a Aneel já desempenha controle sobre os custos de aquisição de energia pelas distribuidoras, visto que é responsável pelo estabelecimento do preço, com base em parâmetros regulatórios de eficiência.
Figura 6. Carteira dos Contatos de Compra de Energia das distribuidoras.

Fonte: TC Processo 016.791/2020-7 (peça 26, p. 13) 
Os mecanismos de controle da sobrecontratação previstos no submódulo 11.1 do Proret não são capazes de induzir eficiência na contratação da energia por essas distribuidoras, tendo em vista as alternativas disponíveis. Trata-se somente de um controle com o condão de garantir que essas distribuidoras dimensionem adequadamente a compra de energia conforme o mercado faturado, independente dos custos de aquisição.
Portanto, a despeito desse mecanismo, via de regra, o preço de aquisição, de fato, não repercute nos resultados das distribuidoras em geral, tratando-se somente de um custo inteiramente repassado à tarifa de energia. Vale repisar, quando a aquisição de energia é oriunda de um procedimento competitivo em que a obtenção do menor preço é premissa, como no caso de leilões, o problema se torna menos relevante, o que não é o caso dos contratos de suprimento.
Por fim, embora o submódulo 11.1 do Proret também estabeleça que a tarifa de energia relativa aos contratos de suprimento seja homologada pelo Regulador, verifica-se, em casos concretos, que a análise empreendida nos atos de homologação dos contratos restringe-se ao exame de aspectos formais e sequer menciona os preços contratados. 
Toma-se, por exemplo, o caso do contrato de suprimento celebrado pela própria EFLUL e a Celesc, cujo termo aditivo foi objeto de homologação por meio do Despacho 913/2020, do Superintendente de Regulação Econômica e Estudos do Mercado da Aneel. A análise empreendida por meio da Nota Técnica 43/2020-SRM/Aneel registra os seguintes pontos (peça 239, pp. 2-4) :
III - DA ANÁLISE
10. As condições para a contratação do suprimento de energia elétrica por concessionárias ou permissionárias de serviço público do Sistema Interligado Nacional - SIN com mercado próprio inferior a 500 GWh/ano estão regulamentadas na Lei 10.848, de 2004, no Decreto 5.163, de 2004 e no Submódulo 11.1 dos Procedimentos de Regulação Tarifária - PRORET aprovado pela Resolução Normativa 803, de 2018.
11. O PRORET estabelece em seu item 7 que o agente de distribuição com mercado próprio inferior a 500 GWh/ano poderá adquirir energia elétrica nas seguintes modalidades:
Nos leilões do Ambiente de Contratação Regulada - ACR;
De geração distribuída - GD;
Do atual agente supridor, com tarifa regulada; e/ou
Em licitação pública por ele promovida.
12. Na situação ora em análise, trata-se da opção de contratação do atual agente supridor, com tarifa regulada pela ANEEL, denominado, nos termos da REN nº 783/2017, como Contrato de Comercialização de Energia com Agente Supridor - CCE500SUP.
13. O Termo Aditivo (Alteração nº 10) teve por objeto fixação de montantes para o período de 2020 a 2024, os quais passavam a apresentar os seguintes valores:
[...]
14. A REN 783, de 2017 estabelece que os CCE500SUP e os Termos Aditivos celebrados por
agentes de distribuição que tenham mercado próprio inferior a 500 GWh/ano devem ser encaminhados à ANEEL para homologação. Os contratos devem ser encaminhados com antecedência mínima de 30 dias do início do período de suprimento e os termos aditivos devem ser enviados à ANEEL até 30 dias após a data de sua celebração.
15. Consta que o Termo Aditivo foi assinado em 07/11/2019 e a data de recebimento no protocolo na ANEEL que foi 19/2/2020, portanto, fora do prazo estabelecido na REN 783, de 2017. Contudo, apesar de descumprido o prazo de envio do aditivo, verifica-se que não há óbice para a homologação, tendo em vista o cumprimento das demais determinações legais e regulamentares. Os montantes contratuais apresentados no Termo Aditivo (denominado de alteração 10) estão em conformidade com o Submódulo 11.1 do PRORET.
Outrossim, por ocasião dos reajustes tarifários anuais, em que as tarifas de energia são homologadas, o mesmo padrão de análise é realizado. Ao examinar os custos com a Parcela A, a Aneel registra na Nota Técnica 155/2020-SGT/ANEEL, que propôs a homologação das tarifas de energia da EFLUL, apenas a seguinte informação (peça 240, p. 9) :
29. Os custos de compra de energia tiveram uma variação de 4,4%, representando um efeito médio de 1,40% nas tarifas. Contribuiu para esse efeito o aumento do custo da energia proveniente da supridora Celesc.
Ressalta-se que a tarifa de energia contratada pela EFLUL junto ao seu agente supridor (Celesc) é da ordem de R$ 273,57 MW/h (peça 240, p. 9) , ao passo que a tarifa de energia da própria Celesc situa-se na casa de R$ 232,98 MW/h, conforme se verifica no respectivo processo de reajuste tarifário anual (peça 241, p. 7) .
Pelo exposto, mantém-se o entendimento original, quanto à necessidade de haver regulamentação da Aneel no sentido de buscar eficiência na aquisição de energia pelas distribuidoras supridas, com vistas a dar atendimento à Cláusula Sétima, Subcláusula Décima Quarta, dos respectivos Contratos de Concessão, que obriga tais agentes a adquirirem energia pelo menor custo efetivo.
CONCLUSÃO
A presente análise trata do expediente protocolado pelo Exmo. Senador Esperidião Amin, no qual o parlamentar aduz elementos que caracterizariam descumprimento aos contratos de concessão da Empresa de Força e Luz de Urussanga (EFLUL) e da Empresa Forca e Luz João Cesa (EFLJC) , em especial quanto à exigência de adquirir energia pelo menor custo efetivo.
No exame da questão, levantou-se o panorama de todas as concessionárias de distribuição com mercado próprio anual inferior a 700 GWh, a exemplo das distribuidoras mencionadas pelo parlamentar, em que foram verificadas três alternativas para a aquisição de energia por parte desses agentes: Contratos de Comercialização de Energia no Ambiente Regulado (CCEARs) , Contratos de Suprimento (CCE500SUP) e Contratos de Compra e Venda de Energia (CCVE) .
Verificou-se uma diferença relevante a maior entre o preço médio da energia contratada mediante suprimento e o preço médio da energia oriunda de outras alternativas, o que certamente influencia, mas não determina, a tarifa cobrada dos consumidores, que possui uma série de componentes além do custo da energia.
Outrossim, constatou-se que as atuais exigências regulatórias - dentre as quais deve-se destacar a aplicação de cotas compulsórias de energia às distribuidoras que abandonam a condição de suprimento - podem inviabilizar uma eventual redução tarifária a ser lograda mediante a aquisição de energia por meio de outras alternativas, devendo a decisão de migrar do regime de suprimento para o de mercado se fundamentar em estudos do caso particular de cada distribuidora. Nesse ponto, as medidas com o condão de permitir a redução de tarifária nesses casos já estão em discussão na Aneel.
Por outro lado, restou evidenciado que a Agência não possui controles instituídos para verificar o cumprimento da Cláusula Sétima, Subcláusula Décima Quarta, dos Contratos de Concessão, que obrigam as distribuidoras de pequeno porte a adquirirem energia pelo menor custo efetivo aos consumidores. Tal fato repercute principalmente nos casos em que as distribuidoras se encontram sob o regime de suprimento, sujeitos a homologação da Aneel, haja vista que o atendimento das disposições contratuais é condição necessária para a validade dos atos.
Quanto a esse ponto, apesar de comentários adicionais apresentados pelo Regulador, não restou demonstrada a existência de regulamentação com o condão de proporcionar eficiência na aquisição de energia pelos aludidos agentes.
Nesse contexto, é proposta determinação específica para que haja regulamentação da matéria, ante a ausência de controles específicos para avaliar os preços das distribuidoras na condição de suprimento, em desacordo com as disposições contratuais dessas outorgas.
PROPOSTA DE ENCAMINHAMENTO
Ante o exposto, submetem-se os autos à consideração superior, propondo:
g)  determinar à Aneel, com fundamento no art. 4º, inciso I, da Resolução-TCU 315/2020, bem como no art. 43, inciso I, da Lei 8.443/1992 c/c o art. 250 do Regimento Interno do TCU, que no prazo de 180 dias, regulamente os controles necessários para verificar periodicamente o cumprimento das disposições contidas nos Contratos de Concessão celebrados com as distribuidoras que possuem mercado próprio anual inferior a 700 GWh, em especial no tocante à exigência de adquirir energia pelo menor custo efetivo ao consumidor, em cumprimento à Cláusula Sétima, Subcláusula Décima Quarta, dos Contratos de Concessão;
h)  encaminhar cópia da deliberação que vier a ser proferida à Comissão de Minas e Energia da Câmara dos Deputados e ao gabinete do Exmo. Senador Esperidião Amin;
i)  retornar os autos à SeinfraElétrica para posterior monitoramento da decisão que vier a ser proferida e daquelas já proferidas no feito."
É o Relatório.

José Renato Pinto da Fonseca e outros, representando Agência Nacional de Energia Elétrica.

Não atuou.

MONITORAMENTO. VERIFICAÇÃO DO CUMPRIMENTO DE CONTRATOS DE CONCESSÃO DE ENERGIA ELÉTRICA PELAS DISTRIBUIDORAS DE PEQUENO PORTE. CASO DA EFLUL E DA EFLJC. CONSTATAÇÃO DE DIFERENÇA RELEVANTE A MAIOR ENTRE O PREÇO MÉDIO DA ENERGIA CONTRATADA MEDIANTE SUPRIMENTO E O PREÇO MÉDIO DA ENERGIA ORIUNDA DAS ALTERNATIVAS. INEXISTÊNCIA DE CONTROLES DA ANEEL PARA VERIFICAR SE AS DISTRIBUIDORAS DE PEQUENO PORTE ESTÃO ADQUIRINDO ENERGIA PELO MENOR CUSTO EFETIVO AOS CONSUMIDORES. DETERMINAÇÕES. PROSSEGUIMENTO DO MONITORAMENTO.

MONITORAMENTO (MON)

Secretaria de Fiscalização de Infraestrutura de Energia Elétrica (SeinfraElétrica).

Inicialmente, registro que atuo no presente processo por força do art. 152 do Regimento Interno do TCU (RI/TCU) .
2.	Trata-se, originariamente, de monitoramento do Acórdão 2253/2015-TCU-Plenário, com modificações feitas pelo Acórdão 2520/2015-TCU-Plenário, ambos relatados pelo Ministro José Múcio Monteiro, que determinou ao Ministério de Minas e Energia (MME) e à Agência Nacional de Energia Elétrica (Aneel) que introduzissem melhorias necessárias a dar transparência e previsibilidade ao processo de delegação das concessões alcançadas pelo art. 7º da Lei 12.783/2013, bem como à SeinfraElétrica que realizasse fiscalizações periódicas a fim de verificar o efetivo cumprimento, pela Aneel, das medidas de sua competência referentes às hipóteses ensejadoras da extinção de contratos de concessão de distribuição de energia elétrica por motivo de inadimplência quantos às metas de qualidade e às metas econômico-financeiras estabelecidas nos contratos e na regulamentação setorial.
3.	Nesta fase processual, trato do Ofício GSEAMI 1027/2019, de 3/10/2019 (peça 205, p.1) , recebido em meu gabinete em 10/10/2019, da lavra do Senador Espiridião Amin, em que tece considerações acerca do monitoramento dos contratos de concessão de distribuição de energia elétrica que foram prorrogados nos termos da Lei 12.783/2013, trazendo à tona os casos da Empresa de Força e Luz de Urussanga (EFLUL) e da Empresa Força e Luz João Cesa (EFLJC) , as quais não estariam cumprindo a cláusula contratual que as obrigariam a adquirir energia pelo menor custo efetivo.
4.	O Senador acostou aos autos os Ofícios 279/2019-DIR/ANEEL e 280/2019-DIR/ANEEL (peça 205, p.2-5) , enviados pela agência reguladora às referidas concessionárias, os quais informam alternativas para essas empresas contratem energia elétrica objetivando atender a sua clientela, incluindo o alerta de que a energia deve ser adquirida pelo menor custo efetivo, conforme definido no contrato de concessão. Por isso, concluiu que estaria havendo descumprimento desses contratos de concessão, pelo que julga oportuno que o Tribunal adote as medidas cabíveis na forma de fiscalização acerca dessas concessões.
5.	Tendo em vista que a unidade técnica deste Tribunal, responsável pela fiscalização do setor elétrico (SeinfraElétrica) , possui a obrigação, conforme o subitem 9.9 do Acórdão 2253/2015-TCU-Plenário (relator Ministro José Múcio Monteiro) , de realizar fiscalizações periódicas com o objetivo de verificar o efetivo cumprimento, pela Aneel, das medidas de sua competência referentes às hipóteses ensejadoras da extinção de contratos de concessão de distribuição de energia elétrica por motivo de inadimplência quanto às metas de qualidade e econômico-financeiras estabelecidas contratual e regularmente, determinei à SeinfraElétrica (despacho à peça 206) :
a)	a realização de inspeção da Aneel, nos termos do especificado no subitem 9.9 do Acórdão 2253/2015-TCU-Plenário (relator Ministro José Múcio Monteiro) , com o intuito de verificar o cumprimento dos contratos de concessão de distribuição de energia elétrica recentemente renovados; e b)	a notificação da Aneel para que em 15 dias informe as medidas adotadas, bem como os eventuais desdobramentos, em relação aos Ofícios 279/2019-DIR/ANEEL e 280/2019-DIR/ANEEL.
6.	Passo agora a analisar os principais aspectos levantados pela unidade técnica, em sua instrução à peça 242, elaborada após a inspeção e o recebimento da manifestação da agência reguladora.
*
7.	A questão em tela envolve a forma pela qual as concessionárias de energia elétrica de pequeno porte, cujo mercado é inferior a 700 GWh/ano, adquirem a energia a fim de poderem repassá-la a seus consumidores com o menor custo efetivo. Para tanto, precisam adquirir a energia da forma mais econômica a fim de cumprirem a cláusula existente no contrato de concessão. Das formas existentes de aquisição de energia elétrica (no ambiente regulado, com o agente supridor ou via contratos de compra e venda de energia ou relativos às respectivas unidades de Geração Distribuída) , a EFLUL e a EFLJC compram sua energia diretamente do agente supridor, no caso a Centrais Elétricas de Santa Catarina (Celesc) , por meio de contratos CCE500SUP, que possuem tarifa regulada pela própria Aneel. A energia adquirida por tal sistemática normalmente apresenta um preço mais elevado do que a comprada por outras modalidades, como bem demonstra a Tabela 3 constante do relatório que acompanha este voto. Constato, inclusive, que o a EFLUL e a EFLJC são as concessionárias que compram sua energia pelo preço mais elevado dentre todas as que foram analisadas, de R$/MWh 283,55 e 283,59, respectivamente (dados do processo tarifário de 2018, peça 213, p.5) .
8.	Restaria, portanto, constatado que as referidas empresas não estariam cumprindo a Cláusula Sétima, Subcláusula Décima Quarta, dos respectivos Contratos de Concessão, a qual obriga tais agentes a adquirirem energia pelo menor custo efetivo.
9.	Entretanto, conforme informações prestadas pela Aneel (peça 213, p.9, peça 242, item 20) , nem sempre a migração para outras alternativas de aquisição de energia é economicamente viável, pois ao saírem do regime de suprimento as concessionárias passam a estar sujeitas a:
a)	riscos financeiros significativos relativos à volatilidade nos preços com a influência dos regimes hidrológicos, bem como novas atividades administrativas que fogem ao cotidiano destas empresas;
b)	custos não suportados pela concessionária de pequeno porte, em especial aqueles relacionados aos Encargos de Energia de Reserva e de Serviços do Sistema (ESS) , Transporte da Energia de Itaipu e os diversos tipos de Risco Hidrológico; e
c)	cadastramento como agente na CCEE e, consequentemente, no recebimento direto e compulsório de energia de quotas (Itaipu, Angra I e II, e Cotas de Garantia Física - CGFs) , estas sujeitas à variação de preço por influência cambial e risco hidrológico, ainda que o último possa, atualmente, ter suas oscilações de custo mitigadas pela sistemática de bandeiras tarifárias.
10.	Assim, em resposta ao Ofício 279/2019-DIR/ANEEL (peça 205, p.4-5) , a EFLUL afirmou que a alocação de energia compulsória calculada com base nos mercados faturados de anos anteriores alcançaria exorbitantes níveis de representatividade frente a energia requerida pela concessionária, impedindo, no momento, sua saída do mercado suprido:
"Na análise da EFLUL, a elevada proporção de energia compulsória frente a energia requerida expõe o consumidor a componentes financeiros relacionados ao risco hidrológico, e não deixa margem para a celebração de contratos bilaterais através de chamada pública, o que somado aos demais encargos associados à opção, faz com que a despesa final com compra de energia (compra + financeiros+ encargos associados) não sofra redução, podendo, inclusive, ser maior do que a despesa com aquisição na modalidade suprimento. Em adição, a quantidade elevada de energia compulsória dentro do portfólio de compra, prejudica significativamente a gestão dos contratos por parte da Concessionária, restando pequenas margens de flexibilização no contrato bilateral que viria ser firmado. Ainda mais porque parte das cotas nem ao menos pode ser objeto de cessão via MCSD. Isto posto, os estudos realizados pela EFLUL indicaram que a opção por aquisição em chamada pública poderia ser considerada apenas a partir do ano de 2023." (grifei) .
11.	As análises da Aneel e da EFLUL são corroboradas pela unidade técnica em sua instrução à peça 242:
"34.	Nesse contexto, os fatores apresentados pela Aneel no parágrafo 20 supra podem tornar a migração da condição de suprimento - ainda que esta, via de regra, mais onerosa - para o mercado de contratações prejudicial para o consumidor, dada a possibilidade de impacto tarifário negativo (aumento de tarifa) . É o caso da alocação de cotas de energia, como exposto a seguir.
35.	Pelas regras vigentes, as distribuidoras que deixarem de ser integralmente supridas devem tornar-se cotistas de energia (itens 8.1 do Submódulo 11.2 e 6.11 do Submódulo 12.6 do Proret) . Ou seja, são alocadas cotas compulsórias de energia a esses agentes, de forma proporcional à representatividade de seu mercado cativo em seu mercado total. Para o cálculo das cotas do ano subsequente, são consideradas as cotas calculadas e publicadas pela Aneel com oito anos de antecedência.
36.	Embora o preço médio das cotas apresente-se também inferior ao dos contratos de suprimento objeto de análise, o recebimento da energia cotizada expõe as distribuidoras a componentes financeiros, como o relativo ao risco hidrológico, bem como a encargos que tornam a dita migração menos atrativa.
37.	Outrossim, a depender do comportamento do mercado cativo da distribuidora, principalmente no caso de redução acentuada do mercado cativo frente ao mercado livre e de aumento de conexões de Geração Distribuída (GD) , a alocação compulsória de cotas pode representar um percentual elevado da energia por ela requerida, reduzindo a margem de negociação nos contratos eventualmente firmados.
38.	Portanto, a decisão de migrar do regime de suprimento para o de mercado, deve se fundamentar em estudos do caso particular de cada distribuidora, considerando, entre outras variáveis, a evolução de seu mercado, o respectivo portfólio de contratos e as despesas a serem assumidas, sob pena de majorar o custo efetivo para os consumidores, ainda que a energia suprida se apresente, em média, mais onerosa que as demais alternativas."  (grifei) .
12.	De fato, a EFLUL adquire sua energia por um preço muito elevado de seu agente supridor, a Celesc, de R$ 273,57/MWh (dados do processo tarifário de 2019, peça 240, p. 9) , ao passo que a tarifa de energia da própria Celesc situa-se na casa de R$ 232,98/MWh. Em outras palavras, a EFLUL, como concessionária distribuidora de energia elétrica compra a energia da Celesc, outra concessionária distribuidora de energia elétrica, por um preço superior ao que a própria Celesc vende a seu consumidor final.
13.	Tal distorção decorre do modelo adotado pela Lei 12.783/2013 e pelo Decreto 8.461/2015, o qual deixou de considerar a necessidade de redefinição do limite espacial de áreas de concessão, de forma a eliminar eventuais ineficiências decorrentes de escala, conforme apontou a unidade técnica em sua instrução à peça 60 (item 301, subitem b.2) , por ocasião da renovação dos contratos de concessão.
14.	À época, o Tribunal, por meio do Acórdão 2253/2015-TCU-Plenário (relator Ministro José Múcio Monteiro) , considerou adequados os parâmetros e condições definidos no §6° do art. 1° do Decreto 8.461/2015, concernente às concessionárias cujos mercados sejam inferiores a 500 GWh/ano. Entendia-se que tal regulamentação poderia ser considerada suficiente para assegurar a racionalidade econômica requerida na legislação (peça 69) .
15.	Atualmente, com as distorções verificadas no presente caso concreto, verifica-se a necessidade de se construir uma solução para a questão específica das pequenas distribuidoras. A questão é complexa, pois em outras regiões o regime de suprimento apresenta-se mais favorável para o consumidor que os demais, também envolvendo pequenas distribuidoras de energia elétrica. Como bem exemplifica a unidade técnica:
"32.	Há ainda casos em que concessionárias inteiramente abastecidas por suas supridoras, como é o caso da Cooperaliança, que possui uma tarifa média de R$ 0,56/kWh, cobrarem menos do que outras que se sujeitam integralmente ao mercado, a exemplo da Chesp, com tarifa média de R$ 0,76/kWh."
16.	Entretanto, no caso da EFLUL e da EFLJC, a alteração de regime de aquisição de energia, que poderia levar a uma eventual redução do custo da energia adquirida, é inviável atualmente devido aos encargos impostos pela regulação e pelos demais riscos envolvidos. A SeinfraElétrica reitera a causa de tal distorção, bem como noticia a movimentação da Aneel no sentido de tentar equacionar o problema:
57.	O problema reside, portanto, na elevada proporção de energia compulsória frente a energia requerida, conforme mencionado no parágrafo 34 supra. Essa desproporcionalidade, no caso da EFLUL e possivelmente de outras distribuidoras de pequeno porte que tiveram alterações substanciais recentes em seus respectivos mercados, resulta diretamente da regra que estabelece o cálculo das cotas com base no mercado aferido com oito anos de antecedência.
58.	Nesse contexto, a Aneel planejava a realização de Consulta Pública para deliberar sobre possíveis aprimoramentos das normas relacionadas à definição das quotas de energia, com previsão de vigência do novo regulamento para o primeiro semestre de 2020 (peça 213, p. 10) . No entanto, de acordo com informações levantadas informalmente junto aos gestores da Agência, com o advento da pandemia de Covid-19, a equipe responsável pelos esforços que seriam empreendidos na revisão do regulamento (Superintendência de Gestão Tarifária - SGT) foi alocada às medidas de contingência destinadas ao socorro financeiro das distribuidoras de energia elétrica, não havendo novo cronograma neste momento, para o tratamento do tema.
59.	Em que pese o atraso na abertura da Consulta Pública, verifica-se que as medidas com o condão de permitir maior redução tarifária no âmbito das distribuidoras de pequeno porte estão em discussão na Agência, motivo pelo qual entende-se desnecessárias providências do TCU a esse respeito." (grifei) 
17.	Em que pese a necessidade de os técnicos da agência se dedicarem às necessidades geradas pela pandemia do Covid-19, considero fundamental a retomada das atividades da Aneel no sentido de realizar os necessários aprimoramentos das normas relacionadas à definição das quotas de energia, a fim de que distorções como as encontradas no caso da EFLUL e da EFLJC sejam equacionadas. 
18.	Nesse sentido, dissinto da afirmação da unidade técnica de que o TCU não precisaria tomar providências neste momento, e proponho determinar à Aneel que encaminhe a este Tribunal o cronograma das atividades, incluindo a necessária Consulta Pública, a fim de resolver os problemas apontados. A inação do Tribunal nesse momento quanto a esta questão poderia sinalizar permissão para que as ações somente fossem retomadas após o término da pandemia, com o que não posso concordar. Ao solicitar o envio do cronograma, o TCU deixa a cargo do gestor que realize o devido planejamento das ações, ponderando os meios e necessidades existentes, no intuito de aperfeiçoar a regulação a fim de equacionar as distorções aqui apontadas. 
*
19.	Além do aperfeiçoamento da regulação, outra questão sob análise nos presentes autos refere-se à capacidade de a Aneel cumprir suas atribuições estabelecidas pela Lei 9.427/1996 e pelo Decreto 2.335/1997, mais especificamente em garantir o cumprimento das cláusulas contratuais pelas concessionárias de distribuição de energia elétrica. Os referidos normativos assim dispõem:
"Lei 9.427/96 
Art. 3º (...) compete à Aneel:
XIII - efetuar o controle prévio e a posteriori de atos e negócios jurídicos a serem celebrados entre concessionárias, permissionárias, autorizadas e seus controladores, suas sociedades controladas ou coligadas e outras sociedades controladas ou coligadas de controlador comum, impondo-lhes restrições à mútua constituição de direitos e obrigações, especialmente comerciais e, no limite, a abstenção do próprio ato ou contrato.
Decreto 2.335/97 Anexo
Art. 3º A ANEEL orientará a execução de suas atividades finalísticas de forma a proporcionar condições favoráveis para que o desenvolvimento do mercado de energia elétrica ocorra com equilíbrio entre os agentes e em benefício da sociedade, observando as seguintes diretrizes:
 X - atuar, na forma da lei e do contrato, nos processos de definição e controle dos preços e tarifas, homologando seus valores iniciais, reajustes e revisões, e criar mecanismos de acompanhamento de preços;
XV - cumprir e fazer cumprir as disposições regulamentares do serviço e as cláusulas dos contratos de concessão ou de permissão e do ato da autorização;
XVII - intervir, propor a declaração de caducidade e a encampação da concessão de serviços e instalações de energia elétrica, nos casos e condições previstos em lei e nos respectivos contratos;
XXXII - celebrar, gerir, rescindir e anular os contratos de concessão ou de permissão de serviços de energia elétrica e de concessão de uso de bem público relativos a potenciais de energia hidráulica, bem como de suas prorrogações;"  (grifei) 
20.	Atualmente, a Aneel tem apenas realizado o controle de aspectos formais por ocasião da homologação dos contratos de suprimento, sem ao menos mencionar os preços contratados (peça 242, itens 82-84) . Ademais, afirma textualmente que não verifica, nos casos das distribuidoras de energia de pequeno porte, se a aquisição de energia está sendo realizada pelo menor custo efetivo, argumentando pela impossibilidade técnica de se aferir tal aquisição previamente à contratação e por não ser razoável verificar, a posteriori, se a energia contratada pelas aludidas distribuidoras está sendo adquirida pelo menor custo efetivo, como estabelecem os respectivos contratos (peça 238, p.5, itens 11-14) . 
21.	Nesse caso, considero que a agência está abdicando de uma de suas atribuições que a legislação lhe concedeu expressamente e adoto integralmente a análise da unidade técnica como minhas razões de decidir (peça 242) :
"77.	Ocorre que, ao não empreender controles específicos com o condão de verificar a eficiência das distribuidoras de pequeno porte na aquisição de energia, a Agência se abstém de dar efetividade às disposições contratuais que obrigam esse tipo de análise.
78.	Em que pese se compreenda não ser papel do regulador prospectar preços de mercado em substituição às atividades empresariais dos agentes regulados, não se mostra razoável que a Aneel considere dispensável qualquer controle de eficiência sobre os custos de aquisição de energia das distribuidoras supridas, mormente tendo em vista que lhes é facultado a compra de energia diretamente dos agentes supridores.
79.	Compulsando-se os contratos de concessão em geral, é possível perceber que a obrigatoriedade de adquirir energia pelo menor custo efetivo estende-se também a outros agentes de distribuição. No entanto, a relevância de se haver uma análise sobre a eficiência dos custos de energia se mostra mais clara no caso das distribuidoras de pequeno porte, haja vista que, diferentemente dessas, nos demais casos, o portifólio de contratação é, em regra, via leilões do ACR, em que o incentivo para o menor preço é premissa do próprio procedimento de competição. No caso dos Contratos de Cotas de Garantia Física (CCGF) , a Aneel já desempenha controle sobre os custos de aquisição de energia pelas distribuidoras, visto que é responsável pelo estabelecimento do preço, com base em parâmetros regulatórios de eficiência."  (grifei) 
22.	Ademais, a própria EFLUL demonstra, em sua resposta (peça 213, p.17-18) , que sua migração para outro sistema de aquisição de energia só será possível a partir de 2023. Considero, portanto, que no instante da homologação dos contratos, a Aneel deve, por meio de modelos matemáticos, considerando séries históricas, ou por outros meios que considerar mais apropriados, verificar se a concessionária está adquirindo energia pelo menor custo efetivo ao consumidor.
23.	Assim, concordo na íntegra com a proposta da unidade técnica, no sentido de determinar à Aneel que regulamente os controles necessários para verificar periodicamente o cumprimento das disposições contidas nos Contratos de Concessão celebrados com as distribuidoras que possuem mercado próprio anual inferior a 700 GWh, em especial no tocante à exigência de adquirir energia pelo menor custo efetivo ao consumidor, em cumprimento à Cláusula Sétima, Subcláusula Décima Quarta, dos Contratos de Concessão.
24.	No intuito de garantir o atendimento, pelos gestores, às determinações nos prazos estabelecidos, considero prudente alertá-los de que a multa do art. 58, IV, da Lei 8.443/92, pode ser-lhes aplicada em caso de descumprimento, relembrando que sempre poderão encaminhar a esta Corte eventuais pedidos de prorrogação de prazo, devidamente justificados.
25.	E tendo em vista que o Acórdão 2253/2015-TCU-Plenário (rel. Min. José Múcio Monteiro) permanece sob monitoramento, proponho restituir os autos à SeinfraElétrica, a fim de dar continuidade aos trabalhos.
	Ante o exposto, voto por que o Tribunal acolha o acórdão que ora apresento a este Colegiado.
TCU, Sala das Sessões Ministro Luciano Brandão Alves de Souza, em 28 de outubro de 2020.
RAIMUNDO CARREIRO 
Relator